ACORDAO-COMPLETO-2389745

ACÓRDÃO 78/2020 ATA 1/2020 - PLENÁRIO

VISTOS, relatados e discutidos estes autos de Representação formulada pela empresa XCOOM – Expertise em Comunicação Integrada EIRELI - ME em razão de possíveis irregularidades no edital do Pregão Eletrônico 45/2019, 
ACORDAM os Ministros do Tribunal de Contas da União, reunidos em Sessão Plenária, diante das razões expostas pelo Relator, em:
9.1. conhecer da representação, satisfeitos os requisitos de admissibilidade constantes no art. 113, § 1º, da Lei 8.666/1993, c/c os arts. 235 e 237, VII, do Regimento Interno deste Tribunal, e no art. 103, § 1º, da Resolução - TCU 259/2014;
9.2. considerar, no mérito, a presente representação improcedente;
9.3 indeferir o pedido de concessão de medida cautelar formulado pelo representante, tendo em vista a inexistência dos elementos necessários para sua adoção;
9.4. informar ao Tribunal Regional Eleitoral da Bahia e ao representante que o conteúdo desta deliberação poderá ser consultado no endereço www.tcu.gov.br/acordaos;
9.5. arquivar os presentes autos, nos termos do art. 250, I, c/c art. 169, III, do Regimento Interno deste Tribunal.

Representação sobre possíveis irregularidades em edital de pregão eletrônico cujo objeto era a contratação de empresa prestadora de serviços continuados e auxiliares à Administração, para postos de editor, redator e assistente de cerimonial.

Tribunal Regional Eleitoral da Bahia

3. Representante: XCOOM - Expertise em Comunicação Integrada EIRELI - ME (CNPJ 11.209.763/0001-63)

13.1. Ministros presentes: José Mucio Monteiro (Presidente), Walton Alencar Rodrigues, Raimundo Carreiro (Relator), Ana Arraes e Bruno Dantas.
13.2. Ministros-Substitutos convocados: Marcos Bemquerer Costa e André Luís de Carvalho.

RAIMUNDO CARREIRO

Trata-se de representação formulada pela empresa XCOOM – Expertise em Comunicação Integrada EIRELI - ME (CNPJ 11.209.763/0001-63) em razão de possíveis irregularidades no edital do Pregão Eletrônico 45/2019, conduzido pelo Tribunal Regional Eleitoral da Bahia, cujo objeto era a contratação de empresa prestadora de serviços continuados e auxiliares à Administração, para postos de editor, redator e assistente de cerimonial.
2. 	Para a prestação dos serviços foi estipulada vigência de 24 meses, com valor estimado de R$ 857.521,51.
3.	Após essa brevíssima introdução, transcrevo trecho da instrução de auditor da Secretaria de Controle Externo de Aquisições Logísticas - Selog (peça 10) , cujas análises e conclusões foram chanceladas pelo diretor da subunidade (peça 11) :  
	“Fase do Certame

	Sessão pública aberta em 25/11/2019, empresa primeira colocada foi inabilitada e a segunda colocada foi convocada.

	B. Alegações do Representante 

	1.	O representante alega, em suma, que (peça 01) : 
a) o edital estabeleceu cláusula que restringe o caráter competitivo do certame, porque inseriu objetos incompatíveis em um mesmo lote, prejudicando a competitividade e alijando interessados que não atuam em segmentos distintos;
b) o edital previu critérios subjetivos para os postos a serem contratados, tais como “iniciativa”, “fluência verbal”, “boa postura”, facilidade de relacionamento”, “capacidade de trabalho em equipe” e “demonstrar aptidão, discrição, destreza e responsabilidade na execução das atividades”, e que tais características não podem ser mensuradas no processo licitatório e nem estabelecidas como critério de contratação;
c) por fim, se exigiu como comprovação de experiência do posto de editor “ao menos publicação de 15 matérias jornalísticas em veículos de comunicação ou portais institucionais”, o que seria impossível visto que Editor não assina matérias, pois tal função pertence ao Redator.

	C. Exame de Admissibilidade

	Legitimidade do Autor

	O representante possui legitimidade para representar ao Tribunal?
 (Fundamento: art. 113, § 1º, da Lei 8.666/1993, c/c o art. 237 do Regimento Interno/TCU) 
	Sim

	Redação em Linguagem Compreensível

	A representação está redigida em linguagem clara e objetiva, contém nome legível, qualificação e endereço do representante?
 (Fundamento: art. 235 do Regimento Interno/TCU) 
	Sim

	Indício Concernente à Irregularidade ou Ilegalidade

	A representação encontra-se acompanhada do indício concernente à irregularidade ou ilegalidade apontada pelo autor?
 (Fundamento: art. 235 do Regimento Interno/TCU) 
	Sim

	Competência do TCU

	A representação trata de matéria de competência do TCU?
 (Fundamento:  art. 235 do Regimento Interno/TCU) 
	Sim

	Interesse Público

	Os argumentos do autor indicam a possibilidade de existência de interesse público, caso restem comprovadas as supostas irregularidades apontadas na peça inicial.
 (Fundamento: art. 103, § 1º, da Resolução - TCU 259/2014) 
	Sim

	Análise quanto ao interesse público: Confirmadas as alegações do representante, restará configurada restrição indevida à competição.

	Conclusão quanto ao Exame de Admissibilidade

	2.	Presentes todos os requisitos de admissibilidade constantes no art. 113, § 1º, da Lei 8.666/1993, c/c os arts. 235 e 237, VII, do Regimento Interno/TCU, e no art. 103, § 1º, da Resolução - TCU 259/2014, a representação deve ser conhecida.

	D. Medida Cautelar – Avaliação dos Pressupostos

	Perigo da Demora

	Há decisão judicial ou administrativa, sem especificação de prazo, para suspender o andamento do processo licitatório ou a contratação?
	Não há informação

	No caso de contratações não decorrentes de Registro de Preços:
	O contrato decorrente do certame já foi assinado?
	Não

	No caso contratações decorrentes de Registro de Preços:
	A ata de registro de preços decorrente do certame já foi assinada?
	Não se aplica

		O contrato decorrente da ata de registro de preços (que, porventura, seja objeto da representação/denúncia) já foi assinado?
	Não se aplica

		A ata de registro de preços decorrente do certame ainda possui saldo que permita novas contratações pelo órgão gerenciador ou por eventuais adesões?
	Não se aplica

	Análise:

	3.	Está configurado o pressuposto do perigo da demora em razão de o pregão encontrar-se na fase de análise da habilitação da segunda colocada, podendo o contrato decorrente da licitação ser assinado em curto espaço de tempo.

	Perigo da Demora Reverso

	O serviço/bem é essencial ao funcionamento das atividades do órgão/entidade?
	Sim

	O órgão ou entidade está coberto contratualmente pelo serviço com razoável vigência (há a possibilidade de voltar a fase ou refazer o certame, a depender da consequência da concessão de cautelar no caso concreto) ou admite prorrogação excepcional?
	Não há informação

	Caso haja a possibilidade de manutenção do contrato com a atual prestadora dos serviços, as condições dessa contratação seriam melhores (menor preço e atendimento satisfatório) que o que se está em vias de contratar?
	Não há informação

	Análise:

	4.	Não há como concluir acerca da presença do pressuposto, uma vez que não há informações sobre a vigência ou as condições do contrato atual.

	Plausibilidade Jurídica

	O órgão/entidade está sujeito aos normativos supostamente infringidos?
	Sim

	Há plausibilidade nas alegações do representante?
	Não

	Há indício de sobrepreço ou superfaturamento?
	Não

	Há grave risco de lesão ao erário, inexecução ou execução insatisfatória do objeto?
	Não

	Análise quanto à plausibilidade jurídica e quanto à necessidade de adoção de medida cautelar:

	5.	Quanto à alegada restrição à competitividade causada pela adjudicação global dos postos de editor, redator e assistente de cerimonial, a princípio, de fato, poderia se deduzir que a adjudicação por itens atenderia melhor ao regramento contido no art. 23, § 1º da Lei 8.666 e ao disposto na Súmula 247 deste Tribunal, notadamente em relação ao posto de assistente de cerimonial, aparentemente menos relacionado aos outros dois postos constantes do edital.
6.	Porém, a adjudicação por itens tem o objetivo, conforme consta na citada Súmula 247, “de propiciar a ampla participação de licitantes que, embora não dispondo de capacidade para a execução, fornecimento ou aquisição da totalidade do objeto, possam fazê-lo com relação a itens ou unidades autônomas”.
7.	Dessa forma, tal análise dependeria do conhecimento do mercado em questão, a fim de saber se as empresas que prestam os serviços de terceirização de postos de editor e redator também teriam condições de terceirizar o posto de assistente de cerimonial. Porém, necessário se faz citar o disposto no Acórdão TCU-Plenário 2.066/2016: “A hipótese de restrição à competitividade não deve ser examinada somente sob a ótica jurídica e teórica, deve levar em conta também se as cláusulas supostamente restritivas culminaram em efetivo prejuízo à competitividade do certame”. Considerando que o pregão em questão contou com a participação de 19 empresas, uma quantidade considerada satisfatória em termos de competitividade, esta pesquisa de mercado, no presente caso, não se faz mais necessária neste momento, tendo em vista que as condições editalícias que seriam supostamente restritivas não se mostraram, na prática, como limitadoras da competitividade de forma efetiva. Ademais, na terceirização de serviços, de forma geral, as empresas licitantes não necessariamente são especialistas em determinadas áreas de atuação, mas sim em buscar no mercado e alocar profissionais que atendam às exigências dos clientes para a realização dos serviços pretendidos. Tal assertiva consta do relatório que embasou o paradigmático Acórdão TCU-Plenário 1.214/2013, conforme segue: 
“169.	Pelo esclarecido anteriormente, as empresas que prestam serviços terceirizados, em regra, não têm especialidade no serviço propriamente, mas na administração da mão de obra. É uma realidade de mercado à qual a Administração precisa se adaptar e adequar seus contratos. É cada vez mais raro, por exemplo, firmar contratos com empresas especializadas somente em limpeza, ou em condução de veículos, ou em recepção. As contratadas prestam vários tipos de serviço, às vezes em um mesmo contrato, de forma que adquirem habilidade na gestão dos funcionários que prestam os serviços, e não na técnica de execução destes.
170.	Trata-se, assim, de prática regular do mercado prestar esses serviços de forma concomitante. Desse modo, a divisão do objeto, como previsto na norma transcrita, não implicará em ampliação da competitividade e, em consequência, em ganhos econômicos, pois as mesmas empresas participarão da licitação.
171.	Além do mais, quanto maior o objeto desse tipo de contrato, menores serão os custos fixos por posto de trabalho. Em princípio, portanto, é esperada uma redução dos preços ofertados, caso o objeto não seja dividido.
172.	Nessa linha de raciocínio, a simples divisão desses serviços implicará apenas em aumento de despesas para a administração, seja para contratá-los, seja para geri-los.”
8.	Quanto ao segundo ponto, a especificação de critérios subjetivos em relação aos ocupantes dos postos a serem contratados, o edital, ao contrário do que faz crer a alegação da representante, não traz estes critérios como requisitos de habilitação, mas tão somente como características essenciais dos ocupantes dos postos para o melhor desempenho dos serviços contratados, e que só serão exigidos quando da efetiva contratação, não se configurando, dessa forma, como um critério subjetivo a ser avaliado no procedimento licitatório.
9.	Por fim, o último ponto questiona a impossibilidade de comprovação, para o posto de editor, de publicação de ao menos 15 matérias jornalísticas, tendo em vista que editor não assina matérias. Consultando o edital, constatamos que consta no item 4.1.2, “c”, a exigência, na verdade, de experiência mínima de 1 ano na área, ou, alternativamente, a publicação de 15 matérias jornalísticas. Dessa forma, a comprovação de publicação das matérias é considerada de forma subsidiária em relação à exigência principal, de experiência de 1 ano. Isto é, contratando-se um editor com experiência de pelo menos 1 ano na área, o que se configura uma exigência plenamente razoável, não há necessidade de comprovação das publicações das matérias, de forma que tal previsão não tem o condão de macular o certame nem de restringir indevidamente a competitividade da licitação. E cabe ainda ressaltar que a exigência em questão somente será verificada como um requisito para a contratação, e não para a habilitação dos licitantes, não se configurando, também por este motivo, como uma restrição indevida à competitividade.
10.	Desta forma, está afastado o pressuposto da plausibilidade jurídica uma vez que os argumentos da representante não foram acatados por carecerem de razoabilidade.
11.	Feitas essas considerações, propõe-se indeferir o pedido de medida cautelar, uma vez ausente o pressuposto da plausibilidade jurídica, essencial para sua concessão, e por restar descaracterizado o perigo da demora reverso.

	E. Impacto dos Encaminhamentos Propostos

	Haverá impacto relevante no órgão e/ou na sociedade, decorrente dos encaminhamentos propostos?
	Não

	F. Pedido de Ingresso aos Autos e de Sustentação Oral

	Há pedido de ingresso aos autos?
	Não

	Há pedido de sustentação oral?
	Não

	G. Processos Conexos e Apensos

	Há processos conexos noticiando possíveis irregularidades na contratação ora em análise?
	Não

	Há processos apensos?
	Não

	H. Proposta de Encaminhamento

	12.	Em virtude do exposto, propõe-se:
12.1.	conhecer da representação, satisfeitos os requisitos de admissibilidade constantes no art. 113, § 1º, da Lei 8.666/1993, c/c os arts. 235 e 237, VII, do Regimento Interno deste Tribunal, e no art. 103, § 1º, da Resolução - TCU 259/2014;
12.2.	no mérito, considerar a presente representação improcedente;
12.3.	indeferir o pedido de concessão de medida cautelar formulado pelo representante, tendo em vista a inexistência dos elementos necessários para sua adoção;
12.4.	informar ao Tribunal Regional Eleitoral da Bahia e ao representante que o conteúdo da deliberação que vier a ser proferida poderá ser consultado no endereço www.tcu.gov.br/acordaos;
12.5.	arquivar os presentes autos, nos termos do art. 250, I, c/c art. 169, III, do Regimento Interno deste Tribunal.”

            É o Relatório.

não há

Não atuou

REPRESENTAÇÃO. CONHECIMENTO. PEDIDO DE MEDIDA CAUTELAR. INDEFERIMENTO. IMPROCEDÊNCIA. ARQUIVAMENTO.

REPRESENTAÇÃO (REPR)

Preliminarmente, conheço da representação por preencher os requisitos de admissibilidade aplicáveis à espécie.     
2.	 Trata-se de representação formulada pela empresa XCOOM – Expertise em Comunicação Integrada EIRELI - ME (CNPJ 11.209.763/0001-63) em razão de possíveis irregularidades no edital do Pregão Eletrônico 45/2019, conduzido pelo Tribunal Regional Eleitoral da Bahia, cujo objeto era a contratação de empresa prestadora de serviços continuados e auxiliares à Administração, para postos de editor, redator e assistente de cerimonial.
3.	A Selog sumarizou, na instrução transcrita no relatório precedente, as alegações da representante:
“1.	O representante alega, em suma, que (peça 01) : 
a) o edital estabeleceu cláusula que restringe o caráter competitivo do certame, porque inseriu objetos incompatíveis em um mesmo lote, prejudicando a competitividade e alijando interessados que não atuam em segmentos distintos;
b) o edital previu critérios subjetivos para os postos a serem contratados, tais como “iniciativa”, “fluência verbal”, “boa postura”, facilidade de relacionamento”, “capacidade de trabalho em equipe” e “demonstrar aptidão, discrição, destreza e responsabilidade na execução das atividades”, e que tais características não podem ser mensuradas no processo licitatório e nem estabelecidas como critério de contratação;
c) por fim, se exigiu como comprovação de experiência do posto de editor “ao menos publicação de 15 matérias jornalísticas em veículos de comunicação ou portais institucionais”, o que seria impossível visto que Editor não assina matérias, pois tal função pertence ao Redator.”
4.	Após o exame dos autos, adoto como minhas razões de decidir as análises e conclusões da Selog no sentido de considerar improcedente esta representação e indeferir  a medida cautelar pleiteada por ausência de plausibilidade jurídica, sem prejuízo de destacar alguns pontos que entendo relevantes.
5.	Regra geral, a adjudicação por lotes seria aderente ao disposto no art. 23, § 1o, da Lei 8.666/93 e na Súmula 247 do TCU que diz: 
“É obrigatória a admissão da adjudicação por item e não por preço global, nos editais das licitações para a contratação de obras, serviços, compras e alienações, cujo objeto seja divisível, desde que não haja prejuízo para o conjunto ou complexo ou perda de economia de escala, tendo em vista o objetivo de propiciar a ampla participação de licitantes que, embora não dispondo de capacidade para a execução, fornecimento ou aquisição da totalidade do objeto, possam fazê-lo com relação a itens ou unidades autônomas, devendo as exigências de habilitação adequar-se a essa divisibilidade.”
6.	No caso vertente, a representante alega que haveria restrição à competitividade devido à inserção de contratação de serviços de editor, redator e assistente de cerimonial em um mesmo lote, sendo esse último serviço, em princípio, dissociado dos dois primeiros.
7.	Entretanto, as empresas que prestam serviços terceirizados, hoje em dia, são na verdade administradoras de mão de obra, sem especialização neste ou naquele serviço. Para prestação de serviços de natureza diferenciada, contratam especialistas para que atuem-nas respectivas áreas, muitas vezes num mesmo contrato. 
8.	Por ser prática corrente no mercado, há um grande número de empresas aptas a participar desse tipo de licitação, motivo pelo qual não vislumbro qualquer restrição à competitividade do certame ora em tela. Tal assertiva comprova-se pelo expressivo número de 19 empresas participantes no pregão eletrônico em exame.
9.	Ademais, em contratações deste tipo, quanto maior o número de postos de trabalho licitados mais se diluirão os custos fixos das licitantes. Assim, espera-se uma redução dos preços ofertados e, consequentemente, uma diminuição de despesas para a Administração, tanto na contratação quanto no gerenciamento de apenas um contrato para a execução de diversas atividades. Entre os precedentes sobre a matéria, estão as decisões referidas pela Selog no relatório integrante deste voto (Acórdãos do Plenário do TCU 2066/2016, relator Ministro Augusto Sherman e 1214/2013, relator Ministro Aroldo Cedraz) .
10.	Quanto à alegação da alínea “b” do item 3 deste voto, não constam no edital critérios subjetivos como requisitos para a habilitação, mas apenas como características desejadas para os ocupantes dos postos licitados (iniciativa, fluência verbal, boa postura, facilidade de relacionamento, capacidade de trabalho em equipe” e demonstrar aptidão, discrição, destreza e responsabilidade na execução das atividades) . 
11.	A verificação dessas características dar-se-á durante a execução dos serviços contratados, inexistindo critérios subjetivos passíveis de avaliação no curso do processo licitatório para habilitação ou contratação, como afirma a representante.
12.	Por último, a alegada impossibilidade de comprovar a publicação de, pelo menos, 15 matérias assinadas pelo editor, visto que quem assina é o redator, não pode prosperar  O edital exige, no seu item 4.1.2, alínea “c” que o editor tenha experiência mínima de um ano nessa área de atuação ou, alternativamente, comprovar “ao menos publicação de 15 matérias jornalísticas em veículos de comunicação ou portais institucionais”.
13.	Como se pode observar, a exigência, para contratação e não para habilitação, da comprovação de experiência mínima como editor de um ano é perfeitamente razoável e a publicação de 15 matérias jornalísticas não é obrigatória, constituindo apenas alternativa. Assim sendo, não se verifica direcionamento do certame ou qualquer restrição a sua competitividade. 	
Em face do exposto, Voto por que seja adotado o Acórdão que ora submeto ao escrutínio do Colegiado.
TCU, Sala das Sessões Ministro Luciano Brandão Alves de Souza, em 22 de janeiro de 2020.
RAIMUNDO CARREIRO 
Relator